臺灣新竹地方法院民事判決  
109年度訴字第349號
原      告  李運青  

訴訟代理人  黃金源律師
被      告  李明君  
訴訟代理人  陳尚敏律師
上列當事人間拆屋還地等事件，本院於民國109年12月8日言詞辯
論終結，判決如下：
    主  文
原告之訴及假執行之聲請均駁回。
訴訟費用由原告負擔。
    事實及理由
一、原告起訴主張：
㈠、原告為坐落新竹縣○○鎮○○段○○○段000000地號土地（面積70平
    方公尺、權利範圍38/108，換算後為24.6296平方公尺，下
    稱甲土地）及同小段367-121 地號土地（面積38平方公尺、
    權利範圍全部，下稱乙土地）之所有權人，此有新竹縣竹東
    地政事務所87年12月21日及同年月31日發給之土地所有權狀
    影本2份可證（卷第15、17頁，甲、乙土地合稱系爭土地）
    。
㈡、原告係「新竹縣私立華昇幼兒園」（下稱幼兒園）登記負責
    人，訴外人即被告父親李運能為原告胞兄、訴外人即被告母
    親乙○○為原告嫂嫂，李運能、乙○○均為幼兒園幹部。原告本
    身在國外經商，經常出國，被告父母以幼兒園營運需要登記
    負責人資料為藉口，要求原告提供「印鑑證明」、「印鑑章
    」、「身分證影本」（下合稱系爭證件）留存在幼兒園。詎
    料李運能、乙○○利用保管原告系爭證件之機會，未經原告同
    意或授權，擅自以贈與為由，將原告所有之甲土地於101年1
    0月17日移轉登記、乙土地於91年8月21日移轉登記予其子即
    被告。然原告本身有配偶並育有2名兒子，斷無可能將高價
    土地無端贈與姪子，可見係遭偽造文書。原告直至107年間
    為申請土地資料始察覺此事，雖向臺灣新竹地方檢察署提出
    告訴，但因時效已完成而依刑事訴訟法第252條第2款為不起
    訴處分（卷第111-113頁）。
㈢、再者，被告在原告所有之系爭土地上建造門牌號碼新竹縣○○
    鎮○○路00號建物（全棟1至5 樓，下稱系爭房屋），至今10
    年有餘，獲有相當於租金之不當得利。
㈣、爰依民法第767 條、第179 條之法律關係，提起本件訴訟，
    請求被告拆屋還地及給付不當得利。並聲明：⑴被告應將坐
    落系爭土地上之系爭房屋拆除，並將系爭土地返還原告。⑵
    被告應自103 年11月20日起至返還系爭土地之日止，按月給
    付原告相當於公告地價年息10%計算之損害金。⑶願供擔保，
    請准宣告假執行（卷第355-357頁）。
二、被告則答辯以：
㈠、不爭執被告現登記為系爭土地之所有權人，權利範圍全部，
    且系爭房屋全棟均為被告所有。然否認係受原告贈與或者因
    偽造文書而取得系爭土地，況且被告父母從未曾取得或者保
    管原告所謂的系爭證件，何來盜用。
㈡、緣以系爭土地本皆原告之父親即被告祖父李詳親所有，只是
    先登記在原告名下，後來在原告父、母親主導下輾轉登記給
    被告，是李詳親對於家族財產之規劃。就甲土地，被告並非
    受贈自原告，非屬前後手所有權人；就乙土地，原告於91年
    8月21日以贈與為由移轉登記予被告，迄今已時隔18年，原
    告之前從無任何反對之意思表示，迨至原告父母先後於100
    年、105年過世後，如今才來主張系爭證件遭盜用而過戶，
    恐有誤會。
㈢、進者，被告在自己所有之系爭土地上建造系爭房屋，並非無
    法律上原因而受有利益，自無拆屋還地及給付不當得利之義
    務。並聲明：⑴原告之訴駁回。⑵如受不利益判決，願供擔保
    請准宣告免為假執行（卷第97頁）。
三、本院之判斷：
㈠、甲、乙土地之合併、分割、共有物分割、贈與之歷史沿革，
    根據本院向新竹縣竹東地政事務所調取之87年度東地字第06
    0020號、第060030號、第071880號、91年度東地字第136060
    號登記案卷內容，暨甲、乙土地地籍異動索引所示，略以：
　⒈87年12月21日，李詳親以其名下之竹東小段367-32、367-52
    、367-120土地（權利範圍全部）與原告名下之367-115、36
    7-119土地（權利範圍全部）合併，合併為367-32土地，面
    積增為108平方公尺，由李詳親及原告按權利範圍各70/108
    、38/108分別共有（卷第283-299頁）。
　⒉87年12月21日，李詳親與原告將367-32土地（108平方公尺）
    分割為367-32土地（70平方公尺）及367-121土地（38平方
    公尺），由李詳親及原告仍按權利範圍各70/108、38/108維
    持分別共有（卷第301-303頁）。
　⒊87年12月30日，李詳親與原告分割共有物，由李詳親單獨取
    得367-32土地（70平方公尺，權利範圍全部）、原告單獨取
    得367-121土地（38平方公尺，權利範圍全部）（卷第305-3
    07頁）。
　⒋88年2月1日，李詳親將367-32土地（70平方公尺，權利範圍
    全部）分割為367-32土地（57平方公尺，權利範圍全部）及
    367-122土地（13平方公尺，權利範圍全部）（卷第49、143
    、323頁）。
　⒌91年8月7日送件、91月8月21日辦畢贈與登記，李詳親將其名
    下竹東小段4-13土地（21平方公尺，權利範圍全部）及367-
    122土地（13平方公尺，權利範圍全部），全部贈與被告；
    同時，原告將其名下367-121土地（38平方公尺，權利範圍
    全部），全部贈與被告（卷第319-327頁）。
㈡、就甲土地之所有權：
　⒈經前述㈠⒊所示分割共有物，自87年12月30日起，已由李詳親
    單獨取得甲土地所有權。故原告曾經登記為甲土地之共有人
    之一，僅87年12月21日至同年月30日間短短十日而己。原告
    起訴時提出已註銷之甲土地權狀影本（卷第15頁），與地政
    事務所登記案卷存檔之已註銷之甲土地權狀影本（卷第316
    頁），乃同一份，原告明顯係自地政事務所登記案卷影印得
    出，自當知曉是因前述㈠⒊與李詳親分割共有物後而喪失其對
    甲土地之權利範圍，與被告無關。
　⒉之後，李詳親於88年4月23日以夫妻贈與方式贈與其配偶李王
    四妹即原告之母親；李王四妹於91年8月8日以贈與方式贈與
    其長孫李明忠；李明忠再於101年10月17日以贈與方式贈與
    胞弟即被告甲○○（卷第141-147頁），由是觀之，被告係輾
    轉自李詳親受贈甲土地，並非原告所贈與。準此，原告主張
    被告之父母利用保管原告所謂系爭證件之機會偽造文書將甲
    土地贈與被告，既乏實據，亦核與卷證資料不符，無可採信
    。
㈢、就乙土地之所有權：
　⒈經前述㈠⒊所示分割共有物，自87年12月30日起，原告為乙土
    地單獨所有權人。嗣於91年8月21日以贈與為原因，自原告
    移轉登記予被告迄今，是原告主張兩造間就乙土地係屬前後
    手所有權人，誠屬不虛。
　⒉按當事人主張有利於己之事實者，就其事實有舉證之責任，
    民事訴訟法第277條本文定有明文。民事訴訟如係由原告主
    張權利者，應先由原告負舉證之責，若原告先不能舉證，以
    證實自己主張之事實為真實，則被告就其抗辯事實即令不能
    舉證，或其所舉證據尚有疵累，亦應駁回原告之請求（最高
    法院17年上字第917 號判例意旨參照）。次按私文書經本人
    或其代理人簽名、蓋章者，推定為真正，同法第358 條第1
    項亦有明文。印章由自己蓋用，或由有權使用之人蓋用為常
    態，由無權使用之人蓋用為變態，故主張變態事實之當事人
    ，應就此負舉證責任。亦即契約書內當事人之印章如係真正
    ，而該當事人否認係其本人所蓋或其他有權之人代蓋時，應
    由其負舉證責任（最高法院74年度台上字第2143號、88年度
    台上字第2087號判決要旨參照）。
　⒊原告對於乙土地贈與登記案卷內關於原告證件（包括印鑑印
    文、身分證影本、印鑑證明、土地權狀），均不爭執真正，
    僅指摘係被告父母以幼兒園需要為由騙取系爭證件並盜蓋等
    語，揆諸前引說明，應由原告就其主張之此部分變態事實，
    負舉證責任。查：
　⑴本院依原告聲請向新竹縣政府函調幼兒園自設立登記起迄至
    停業止之登記案卷資料（本院卷第155-167 頁），並無如原
    告所稱因擔任幼兒園登記負責人而需要提供印鑑證明或使用
    土地證明之需求，且留存在幼兒園之負責人小章，其字體形
    式明顯與原告歷年印鑑章形式不同（卷第121、123、161頁
    ）；本院再依職權向新北市永和戶政事務所調取原告歷年印
    鑑（變更）登記及印鑑證明書申領資料，觀之91年7 月30日
    之印鑑變更登記申請書，申請書上記載係原告自行申請且有
    親自簽名，此亦與原告所述是被告之母彭有妺自己去申請印
    鑑證明的說法不符（卷第186、239 頁）；另核至贈與登記
    案卷內之印鑑證明書（卷第331頁）即係原告於91年7 月30
    日變更印鑑後所自行申領。本院衡諸原告大學畢業之智識程
    度、擔任幼兒園登記負責人多年、又有長期國外經商經驗，
    故原告主張被告父母以幼兒園需用為由騙取印鑑證明及印鑑
    章，殊屬有疑，幼兒園之營運明顯與系爭證件無關。　
　⑵再者，辦理土地贈與登記，須繳銷贈與人之土地權狀正本，
    核與贈與登記案卷內將竹東地政事務所87年12月31日發給原
    告之土地權狀蓋上註銷戳記之情節相符，可見原告有提出土
    地權狀正本以供繳銷。被告父母顯難僅憑幼兒園需用即能騙
    得土地權狀正本，亦不可能在長達20年間，原告從不要求返
    還土地權狀正本。
　⑶再依前揭㈠⒌所示91年8月7日送件、91月8月21日辦畢贈與登記
    之案卷內容觀之，原告係與李詳親共同委任訴外人張文濱代
    理，同時將4-13、367-122、乙土地贈與被告；佐以李詳親
    居住○○○○○○○○○鎮○○路00號）長達25年，直到過世之事實（
    此觀87年12月14日收件之登記案卷所載李詳親地址、舊式戶
    口名簿記載75年4月2日遷入、100年3月13日死亡時戶籍地址
    自明，卷第284、289、379頁）；原告亦不否認被告與父母
    、祖父母三代同堂居住將近40年（卷第265頁），可見香火
    延續感情緊密；兼衡原告母親李王四妹於91年8月8日先將甲
    土地贈與被告胞兄李明忠之舉措，可見李詳親積極處理土地
    ，欲將甲、乙土地與系爭房屋同歸於長期共同居住之長孫及
    被告。
㈣、綜上，被告抗辯其取得系爭土地，是李詳親對於家族財產之
    規劃，應堪信實。原告亦不否認系爭土地原本均為李詳親所
    有（卷第359頁），原告既將辦理土地移轉登記所需之證件
    及土地權狀交付予李詳親或代理人，不容事後再以其不清楚
    轉來轉去的程序為由而任意否認。　　
㈤、準此，被告使用系爭土地或建造系爭房屋，乃基於所有權人
    身分，既非無權占有，自無不當得利可言。原告依民法第76
    7 條、第179 條請求被告拆屋還地及給付不當得利（原告稱
    損害金），均為無理由，應予駁回。原告之訴既經駁回，其
    假執行之聲請即失所附麗，應併予駁回。
四、本件事證已臻明確，兩造其餘攻擊、防禦方法及證據，核與
    判決結果不生影響，爰不一一論列。
五、訴訟費用負擔之依據：民事訴訟法第78 條。
中　　華　　民　　國　 109　　年　　12　　月　　22　　日
                  民事第二庭    法　官　陳麗芬
以上正本係照原本作成。
如對本判決上訴，須於判決送達後20日內向本院提出上訴狀。如
委任律師提起上訴者，應一併繳納上訴審裁判費。
中　　華　　民　　國　　109 　年　　12　　月　　24　　日
                                書記官　曾煜智